臺灣臺南地方法院民事判決
110年度訴字第718號
原      告  吳樹欉  
訴訟代理人  薛進坤律師
被      告  臺南市第127期佃西(一)自辦市地重劃區重劃會

法定代理人  廖堅志  
訴訟代理人  潘怡珍律師
            黃淑芬律師
上列當事人間確認會議決議無效事件，經本院於民國111年3月7
日言詞辯論終結，判決如下：
    主    文
原告之訴駁回。
訴訟費用由原告負擔。
    事實及理由
一、原告主張：
　㈠原告為「臺南市第127期佃西（一）自辦市地重劃區」（下稱
    重劃區）內，重劃前地號臺南市○○區○○段0000地號土
　　地之所有權人兼信託登記所有權人，為重劃區成員之一，被
　　告則為該重劃區經臺南市政府核備成立之重劃會。被告為執
　　行相關土地重劃事宜，設有理事會以執行依獎勵土地所有權
　　人辦理市地重劃辦法（下稱獎勵重劃辦法）第14條第1項規
    定之職責及同辦法第13條第4項經會員大會授權辦理之事項
　　。故被告之理事會為執行重劃業務組織，需依上揭獎勵重劃
　　辦法規定之職責及會員大會之授權辦理重劃業務，始符保障
　　全體地主公共利益之旨。
　㈡然被告於民國107年11月17日召開之第10次理事會議、108年1
    月12日召開之第11次理事會議、108年9月20日召開之第12次
    理事會議、108年12月18日召開之第13次理事會議、109年
　　2月6日召開之第14次理事會議、109年4月12日召開之第15次
    理事會議（下以各次理事會議名稱分述，合稱第10至15次理
　　事會議），因有下列違反法令之情形，依法應認上開理事會
　　議所為之決議均不成立，為此提起本件訴訟，並將原告認為
    不成立之理由說明如下：
　　⒈被告之理事會組織不合法：
　　　理事黃麗齡於107年5月9日擔任理事時，所持有重劃前之
      土地面積僅24.8平方公尺，不符法令規定擔任理事資格應
　　　持有重劃前土地面積49平方公尺之門檻，依被告組織章程
　　　第6條第1項、第7條第2款規定，應認黃麗齡自107年5月9
      日起即無理事資格，因此，被告之理事會組織不合法，其
      等在第10至15次理事會議所為之決議均不成立。
　　⒉被告理事會之理事親自出席理事會議之人數至多僅5人，未
      符合出席人數門檻之規定：
　　　⑴被告於107年5月9日召開第2次地主會員大會討論些許議
　　　　案，並選出黃麗齡、廖堅志擔任理事，以補足理事名額
　　　　，當日亦即召開第9次理事會議，改選理事長為廖堅志
　　　　。因此，被告有廖堅志、吳金月、呂藍平、陳麗鳳、廖
　　　　惠、陳春雄、施怡舟及黃麗齡8名理事，理事會應有4分
　　　　之3以上理事出席，亦即至少應有6名理事親自出席，方
　　　　屬合法召開會議。依本院卷一第361頁第9次理事會議紀
　　　　錄所附彩色開會照片顯示，出席理事有6名，計有理事4
        男、2女，舉手推選「廖堅志」擔任重劃會之新理事長
　　　　，但觀第10至15次理事會議之開會照片，卻為3男、3女
　　　　出席，顯然出席各該次理事會議之理事中有一名男性理
　　　　事未親自出席會議，係以他人頂替出席並簽名，故親自
　　　　出席第10至第15次理事會議之理事人數至多僅5人，與
        獎勵重劃辦法第14條第2項、被告組織章程第8條第2項
　　　　、第6條第4項應有6名理事出席之規定不符。
　　　⑵其次，比對理事黃麗齡在第9次理事會議開會照片之人像
        ，黃麗齡並未在第10至15次理事會議開會照片中出現
　　　　，且第10至15次理事會議簽到簿上「黃麗齡」之簽名，
　　　　與黃麗齡在授權書或他案重劃區理事會議之簽名完全不
　　　　同，則黃麗齡是否有親自出席第10至15次理事會議，即
        有疑義。
　　　⑶再者，於第9次理事會議開會照片中，無法比對何人為理
        事廖惠，則廖惠是否有親自出席第9次理事會議，甚或
        是否有親自出席第10至15次理事會議，亦有疑義。
　　⒊違反禁止雙方代理之原則：
　　　被告第10次至第12次理事會議分別將重劃區整地排水、重
　　　劃區滯洪池、共同管道、重劃區公園（含廣場）、道路等
　　　工程項目委由立埕營造股份有限公司（下稱立埕公司）施
　　　作，立埕公司之代表人為廖堅志，惟廖堅志亦為被告理事
　　　會之理事，已違反雙方代理之禁止原則，因此，第10至12
　　　次理事會通過委由立埕公司施作之工程費用，得否列為原
　　　告等重劃區地主應分擔之工程費用，即有疑義；又被告第
　　　13至15次理事會議分別通過重劃區負擔總計表事宜、重劃
　　　區分配結果草案、重劃區工程驗收及後續移管事宜，均與
　　　前開工程有關，重劃區負擔總計表是否可列載上開工程費
　　　用，重劃區得否驗收及後續接管，皆有疑義。因此，應認
　　　被告第10至15次理事會議之決議違反雙方代理禁止原則而
　　　不成立。
　㈢並聲明：確認被告第10至15次理事會議之決議均不成立。
二、被告則以：
　㈠第10至15次理事會議決議提案内容共計16案，分別於107年1
　　1月17日至109年4月12日召開，原告當時均未提出任何異議
　　，顯見無涉原告法律上地位不安狀態產生，且原告主張理事
　　會議決議變更工程書圖、發包工程予特定廠商、對工程申請
　　主管機關驗收接管、重劃前後地價評定、重劃區負擔總計等
　　内容涉及其權益，然上開重劃業務都已執行完畢並為無法回
　　復的既成事實，縱經法院判決確認章程内容是否合法，亦無
　　從除去，因此，原告提起本件訴訟並無即受判決確認之利益
　　。
　㈡被告第14次理事會議關於分配草案部分，現仍由原告提起另
　　案訴訟處理其分配結果，依民事訴訟法第247條第2項規定，
　　原告既已得另提起其他訴訟，自不得在本案提起確認不成立
　　之訴。又原告另案起訴狀中（110年度訴字第530號），原告
　　明確載明其對於自己被分回的面積，表示「欣然同意」，因
　　此，足以證明原告對於重劃後分回面積完全接受（等同原告
　　接受其失去多少土地用來負擔公共設施及重劃費用），則原
　　告根本就無任何法律上地位之不安可言。
　㈢被告有8名理事，其中3位為男性，5位為女性，而出席第10至
    15次理事會議之理事廖堅志、呂藍平、陳春雄、廖惠、施
　　怡舟、黃麗齡等人，確為3男、3女，第10至15次理事會議開
    會照片與簽到簿之簽名並無不符情形，可認被告確有合法召
　　開第10至15次理事會議無誤。
　㈣又理事會有召開第10至15次理事會議及由簽到理事親自出席
　　之事實，有各次理事會議簽到簿，以及證人陳春雄於本案之
　　證言、證人呂藍平於本院109年度訴字第1852號之證言可憑
　　，故被告所召開之第10至15次理事會議，並無原告所主張出
　　席理事人數不合法之瑕疵等語，資為抗辯。
　㈤並聲明：原告之訴駁回。
三、兩造不爭執事項為： 
　㈠原告持有重劃前之臺南市○○區○○段0000○0000○0○0000○0地號
    三筆土地（係由重劃前之同段1077地號土地分割而
　　來），為被告重劃會會員之一。
　㈡被告為經臺南市政府核備成立之重劃會，被告所提之重劃計
　　畫書於102年6月27日由臺南市政府以府地劃字第0000000000
　　號核定在案。
　㈢被告理事會成員共有8人，監事1人，被告於107年5月9日第二
    次會員大會補選理事後，被告之理事包括：理事長廖堅志
　　、理事吳金月、呂藍平、陳麗鳳、廖惠、陳春雄、施怡舟、
　　黃麗齡。
　㈣被告第10至15次理事會議簽到情形及列席情形如下：
    ⒈被告於107年11月17日召開第10次理事會議，該次理事會議
      之簽到簿中簽名理事有「廖堅志」、「呂藍平」、「廖
　　　惠」、「陳春雄」、「施怡舟」、「黃麗齡」；台南市政
　　　府無派員列席。
    ⒉被告於108年1月12日召開第11次理事會議，該次理事會議
　　　之簽到簿中簽名理事有「廖堅志」、「呂藍平」、「廖惠
　　　」、「陳春雄」、「施怡舟」、「黃麗齡」；台南市政府
　　　無派員列席。
    ⒊被告於108年9月20日召開第12次理事會議，該次理事會議
　　　之簽到簿中簽名理事有「廖堅志」、「呂藍平」、「廖惠
　　　」、「陳春雄」、「施怡舟」、「黃麗齡」；台南市政府
　　　無派員列席。
    ⒋被告於108年12月18日召開第13次理事會議，該次理事會議
      之簽到簿中簽名理事有「廖堅志」、「呂藍平」、「廖
　　　惠」、「陳春雄」、「施怡舟」、「黃麗齡」；台南市政
　　　府無派員列席。
    ⒌被告於109年2月6日召開第14次理事會議，該次理事會議之
      簽到簿中簽名理事有「廖堅志」、「呂藍平」、「廖惠
　　　」、「陳春雄」、「施怡舟」、「黃麗齡」；台南市政府
　　　無派員列席。
    ⒍被告於109年4月12日召開第15次理事會議，該次理事會議
　　　之簽到簿中簽名理事有「廖堅志」、「呂藍平」、「廖惠
　　　」、「陳春雄」、「施怡舟」、「黃麗齡」；台南市政府
　　　無派員列席。
四、得心證之理由：
  ㈠按確認法律關係之訴，非原告有即受確認判決之法律上利益
    者，不得提起之，民事訴訟法第247條第1項前段定有明文。
    所謂即受確認判決之法律上利益，係指因法律關係之存否不
    明確，致原告在私法上之地位有受侵害之危險，而此項危險
    得以對於被告之確認判決除去之者而言。查原告主張被告第
　　10至15次理事會議之決議，有違反法令而應認均不成立之情
　　形，為被告所否認，則第10至15次理事會議決議是否有不成
　　立，即屬不明確，且攸關原告之權利保障，則原告在私法上
　　之地位即有不安之狀態存在，而此種不安之狀態，得以本件
　　確認之訴予以除去，自應認本件起訴有確認利益存在。
  ㈡原告主張黃麗齡於107年5月9日擔任被告理事時，所持有重劃
    前之土地面積僅24.8平方公尺，不符合法令規定擔任理事
　　資格應持有重劃前土地面積49平方公尺之門檻，依被告組織
　　章程第6條第1項、第7條第2款之規定，黃麗齡並無理事資格
　　，被告理事會組織不合法等語，經查：
　　⒈被告組織章程第6、7條固有載明重劃會理事名額、選任、
　　　解任及擔任理事所需持有土地面積限制之事項，惟並未就
　　　土地權屬情況特殊之情形有所規定，被告組織章程既未就
　　　土地權屬情況特殊時另為其他規定，則此部分自應回歸適
　　　用獎勵重劃辦法之相關規定，先為敘明。
　　⒉按理事及監事個人於擬辦重劃範圍所有土地面積應達該範
　　　圍都市計畫規定最小建築基地面積；都市計畫未規定者，
　　　應達該直轄市或縣（市）畸零地使用自治法規規定建築基
　　　地最小寬度及最小深度相乘之面積。但符合面積資格者經
　　　選任或擔任後，因故不願擔任、違反法令、死亡或經會員
　　　大會解任，致不足理事、監事人數，不在此限，獎勵重劃
      辦法第11條第3項第2款定有明文。而依獎勵重劃辦法第11
　　　條第3項但書立法說明：「自辦市地重劃區之理事會、監
      事會係執行、監察重劃各項業務，攸關區內土地所有權人
　　　之權益，爰修正提高擔任理事、監事持有土地面積之限制
　　　條件；又實務執行上，有部分重劃區因土地權屬情況特殊
　　　，無法一體適用，爰增訂第3項但書規定」之內容可知，
      即使持有重劃前之土地面積未達都市計畫規定最小建築基
　　　地面積之土地所有權人，若有符合獎勵重劃辦法第11條第
　　　3項但書規定情形者，仍非不可擔任理事、監事之職務。
　　⒊本院審酌被告107年5月16日佃西（一）自劃字第10705160
　　　0號函及所檢附之第二次會員大會會議紀錄等資料（本院
      卷一第337-351頁）可知，被告係因其原有之4名理事辭任
　　　，由候補理事陳春雄自動遞補為理事後，須再選任理事3
      名、候補理事1名，故於107年5月9日第二次會員大會中，
      選任黃麗齡擔任其中一名理事，此部分事實應可認定；經
　　　核當時之情形，係符合獎勵重劃辦法第11條第3項第2款所
　　　規定「面積資格者擔任理事後，因故辭任」之情況，因此
　　　，黃麗齡於107年5月9日擔任理事時，即使其持有重劃前
      之土地面積僅有24.8平方公尺，然依上開規定，黃麗齡所
      有土地面積可不受應達臺南市畸零地使用自治法規規定建
      築基地最小寬度及最小深度相乘之面積即49平方公尺之拘
      束，是黃麗齡擔任理事之資格，並無因違反上開面積限制
      之規定而喪失。原告主張黃麗齡持有之土地面積不符法規
　　　規定，並無理事資格，被告理事會組織為不合法等語，應
      無可採。
　　㈢原告另主張被告理事會之理事親自出席第10至15次理事會
　　　議之人數至多僅5人，不符合出席人數門檻等語，經查：
　　  ⒈依被告章程第6條、第8條規定，理事會所為之決議，應
　　　  有理事人數4分之3以上出席，及出席理事3分之2以上同
　　　  意，始能成立。被告理事會成員共有8人，被告於107年
　　　  5月9日第二次會員大會補選理事後，被告之理事包括：
　　　  理事長廖堅志、理事吳金月、呂藍平、陳麗鳳、廖惠、
　　　  陳春雄、施怡舟、黃麗齡8人，是理事出席人數應有6人
　　　  始符合章程規定。觀之被告第10至15次理事會議簽到簿
　　　  記載（本院卷第91、137、173、197、211、239頁）， 
　　　  其第10至15次理事會會議出席人數均為6人，形式上並
　　　  無出席第10至15次理事會議出席人數不符合章程規定之
　　　  情形。
　　  ⒉原告雖主張黃麗齡及廖惠未出席第10至15次理事會會議
　　　  等語，惟據證人陳春雄到庭證稱：伊為重劃會之理事，
　　    依重劃會的規定，理事會之理事應親自出席理事會議，
　　　  不能請人代理，伊有參加第10至15次的理事會議，這幾
　　　  次伊開會前報到時，均有於簽到簿上親自簽上「陳春雄
　　　  」之簽名，簽到簿上其他簽名的5個人，亦均有親自出
　　　  席第10至15次理事會議，伊等開會時都有這些人，只有
　　　  吳金月跟陳麗鳳二人沒有來開會，第10至15次會議討論
　　　  的議案內容為工程發包、拆遷補償或工程進度，還有換
　　　  樹、滯洪池等，伊沒有記那麼多，理事會的決議按理應
　　　  該是都記載於會議紀錄中，但會議紀錄不是伊寫的，所
　　　  以伊不知道是否都有寫在會議紀錄裡；原告質疑第9至1
　　　  6次理事會議簽到簿上「陳春雄」的簽名與第17次理事
　　　  會議簽到簿上簽名之字跡不同，而認為非伊所簽，但伊
　　　  到庭具結之證人結文有簽名，原告可以自行核對，第9
　　　  至16次理事會議簽到簿上有關「陳春雄」的簽名，確實
　　　  都是伊所親簽；第361頁照片是在一個活動中心選候補
　　　  理事時的照片，伊係照片中穿著紅色衣服的人，戴眼鏡
　　　  的是理事長廖堅志，穿白色外套的女性是理事長的太太
　　　  黃麗齡，理事長旁邊的男性伊則不知為何人，其餘的人
　　　  伊想不起來是誰，廖惠有參加該次會議，但因為照片模
　　　  糊，手遮住臉，看不太清楚面容，所以不確定廖惠是否
　　　  為坐在黃麗齡右手邊的那位女性，至於黃麗齡左手邊穿
　　　  黑色衣服的人，伊以為是施怡舟，但因為臉部看不是很
　　　  清楚，所以伊不太知道是何人；第363頁照片現場是在
　　　  永華三街某大樓的11樓，應該是理事長公司的會議室，
　　　  伊想不起來當時在討論什麼，伊為照片中穿著紅色衣服
　　　  的人，穿長袖衣服的男性是種番茄的呂先生，坐中間的
　　　  男性是理事長廖堅志，穿短袖灰色衣服的女性是施怡舟
　　　  ，中間的女性應該是黃麗齡，伊從之前開會的印象來判
　　　  斷，穿著橘色衣服、看不到臉部面容的女性應該是廖惠
　　　  ，但伊無法確認本院卷第361、363照片到底是哪一次理
　　　  事會議的照片等語（本院卷一第416-421頁）。
　　  ⒊由陳春雄上開證言，參之第10至15次理事會議照片中之
　　　  出席人員，確為3男、3女，與簽到簿上簽名之出席理事
　　　  亦為3男、3女互核，並無不符之處，應可認廖堅志、呂
　　　  藍平、廖惠、陳春雄、施怡舟、黃麗齡等6位理事確實
　　　  有出席第10至15次理事會議。此外，原告並未提出其他
　　　  證據證明黃麗齡及廖惠有未出席上開理事會議之情形，
　　　  是原告主張黃麗齡及廖惠未出席第10至15次理事會議，
　　　  該等會議因開會人數不符合出席人數門檻而不成立等語
　　　  ，即難認為可採。
　　㈣原告復主張被告理事長廖堅志同時為立埕公司之代表人，
　　　理事會決議由立埕公司施作本件重劃工程，顯然違反雙方
　　　代理原則，應認第10至15次理事會議之決議不成立等語，
　　　經查：
　　  ⒈按代理人，非經本人之許諾，不得為本人與自己之法律
　　　  行為，亦不得既為第三人之代理人，而為本人與第三人
　　　  之法律行為，民法第106條固定有明文，然依民法第106
　　　  條規定，違反「雙方代理禁止原則」規定者，非經本人
　　　  同意，不生效力。
　　  ⒉本院審酌原告並未提出被告委託立埕公司之施工合約書
　　　  內容供本院參酌，是否有違反雙方代理之情形，尚難論
　　　  斷；且被告理事會乃係由理事會議以表決方式做成決議
　　　  ，並非由理事長廖堅志一人即可代表被告做成，因此，
　　    即使廖堅志同時為立埕公司之代表人，理事會決議由立
　　　  埕公司施作本件重劃工程，亦難認有違反雙方代理之規
　　　  定。況縱有雙方代理之情形，至多亦係被告與立埕公司
　　　  簽立之施工合約書效力須經本人同意之問題，亦與第10
　　　  至15次理事會議之決議效力無涉，原告此部分之主張，
　　　  亦非有據。
五、綜上所述，被告第10至15次理事會議之決議並無不成立之事
　　由，從而，原告請求確認被告第10至15次理事會議之決議均
　　不成立，並無理由，應予駁回。
六、本件為判決基礎之事證已臻明確，兩造其餘攻擊防禦方法及
　　所提證據，經斟酌後，核與本件之結論不生影響，爰不一一
　　論列，附此敘明。
七、訴訟費用負擔之依據：民事訴訟法第78條。
中　　華　　民　　國　　111 　年　　3 　　月　　28　　日
                    民事第四庭  法  官　張家瑛
以上正本係照原本作成。
如對本判決上訴，須於判決送達後20日內向本院提出上訴狀。如
委任律師提起上訴者，應一併繳納上訴審裁判費。
中　　華　　民　　國　　111 　年　　3 　　月　　28　　日
                                書記官  陳雅婷